【裁判字號】    98,交抗,226
【裁判日期】    980330
【裁判案由】    聲明異議
【裁判全文】
臺灣高等法院臺中分院刑事裁定         98年度交抗字第226號
抗  告  人  交通部公路總局新竹區監理所苗栗監理站
法定代理人  甲○○
受 處分 人  乙○○
上列抗告人因聲明異議案件，不服臺灣苗栗地方法院中華民國九
十八年一月八日裁定（九十七年度交聲字第二七一號），提起抗
告，本院裁定如下：
    主  文
原裁定撤銷，發回臺灣苗栗地方法院。
    理  由
一、原裁定意旨略以：本件受處分人乙○○於民國九十七年八月
    四日凌晨一時二十二分許，駕駛車牌號碼二五二六－ＨＬ號
    （原法院誤繕為二二五六－ＨＬ號）自小客車，行經苗栗縣
    頭份鎮○○路與永貞路路口時，因紅燈左轉之違規，經苗栗
    縣警察局頭份分局尖山派出所警員攔查，並測得其呼氣之酒
    精濃度高達每公升０．八四毫克，已逾不得駕駛車輛之濃度
    標準之事實，為受處分人所不爭；又受處分人同時涉犯公共
    危險罪，經臺灣苗栗地方法院檢察署檢察官於九十七年九月
    九日以九十七年度偵字第三九一四號為緩起訴處分，諭知緩
    起訴期間一年，並應向指定之公益團體財團法人臺灣更生保
    護會苗栗分會支付新臺幣（下同）三萬元，於緩起訴處分確
    定日起之八個月內，參與臺灣苗栗地方法院檢察署觀護人室
    舉辦之「酒醉駕車諮商團體輔導」一次，於緩起訴期間內不
    得再有酒醉駕車之行為。緩起訴處分於九十七年十月六日經
    臺灣高等法院臺中分院檢察署以九十七年度上職議字第五四
    七六號處分駁回再議而確定在案，故緩起訴期間自九十七年
    十月六日起至九十八年十月五日止等事實，有舉發違反道路
    交通管理事件通知單、裁決書、前開臺灣苗栗地方法院檢察
    署緩起訴處分書、臺灣高等法院臺中分院檢察署處分書等各
    一份附卷可憑，應堪認定。按依刑事訴訟法第二百五十三條
    之二【第二項，原裁定漏載，應予補充】規定，命被告為金
    錢給付、勞務給付及處遇措施的部分，應得被告之同意（因
    涉及被告之人身自由及財產之拘束，且產生未經裁判即終局
    處理案件之實質效果，自應考慮被告之意願），上開金錢給
    付、勞務提供實質上均係對行為人的制裁，並造成行為人財
    產、自由、尊嚴等權利不利的影響，故本件檢察官所為對於
    受處分人為緩起訴處分，並命向指定之公益團體支付緩起訴
    處分金三萬元，並於緩起訴處分確定日起之八個月內，接受
    酒醉駕車諮商團體輔導一次，另於緩起訴期間內不得再有酒
    醉駕車之行為等，已產生實質刑罰之效果，而非不起訴處分
    甚明。檢察官既認本件受處分人緩起訴之期間為一年，並命
    受處分人繳納緩起訴處分金，認受處分人應知所警惕，無再
    犯之虞，對於公共利益之維護已無礙，自無再另處以捐款之
    必要。又檢察官課受處分人以上之負擔，性質上可謂實質上
    制裁，且造成受處分人權利受限制影響，則受處分人上開違
    反刑事法律禁止規範之犯罪事實既已明確，僅因檢察官採取
    緩起訴處分之替代性刑事處遇手段，未將該案逕行起訴或聲
    請簡易判決處刑，致其後適用之刑事程序有所區別，然就受
    處分人仍負有一定之義務觀察，其如未在上開指定期間內確
    實履行義務，依刑事訴訟法第二百五十三條之三第一項第三
    款之規定，受處分人將遭受撤銷緩起訴處分之不利益；反之
    ，倘其確實遵守並履行各項緩起訴條件，除非合於刑事訴訟
    法第二百六十條所定情形之一，否則受處分人即無再就同一
    案件遭受刑事訴追之虞。從而，受處分人已因此前開緩起訴
    處分而剝奪其自由權，而上開義務給付義務亦具有強制性、
    懲罰性，雖不若易科罰金係以支付金錢作為自由刑之替代，
    惟經由緩起訴處分條件之履行使其免於遭檢察官發動起訴程
    序，仍具有替代刑罰之效果，廣義而言，應屬「實質刑事法
    律處罰」，而有行政罰法第二十六條第一項「一事不二罰」
    規定之適用。況刑事被告如經法院循審判程序判處罰金或得
    以易科罰金之拘役或有期徒刑，均得以援用行政法罰第二十
    六條第一項之規定，免於處以行政秩序罰之雙重不利益；至
    於藉由緩起訴處分而節省司法資源者，在基於實質懲罰目的
    而其財產權遭受剝奪之餘，卻仍需繳納一定金額之行政罰鍰
    ，其結果勢必降低刑事被告接受緩起訴處分之意願，而反噬
    緩起訴處分替代繁複刑事審判程序之制度性機能。準此以言
    ，行政罰法第二十六條第二項既未將緩起訴處分列舉其中，
    本於「例外規定從嚴解釋」之法理及前揭說明，自不能將條
    文中「不起訴處分」之範圍，擴及於性質顯不相同之「緩起
    訴處分」，且亦非得以具體個案中比較當事人實質上是否影
    響其財產權利（緩起訴可能係無負擔之緩起訴，而緩刑亦可
    能無負擔，惟均不影響其刑事處分之性質），或其影響當事
    人財產權利之輕重比較，憑為有無前揭行政罰法「一事不二
    罰」規定適用之標準。而道路交通管理處罰條例第三十五條
    規定之裁處，含有罰鍰及吊扣駕照，分屬行政罰法中之裁罰
    ，有對於過去違反義務行為處罰之「秩序罰」（指罰鍰），
    以及對於預防將來再犯危險之「管制罰」（指吊扣駕照）；
    前者對於過去義務違反而為秩序罰之目的，與刑事制裁酒醉
    駕車所欲達到保護交通安全之目的相同，二者既為相同之目
    的，則處以較重之刑事制裁為已足，自無重複處罰行政罰之
    必要。次者，關於道路交通管理處罰條例第三十五條第八項
    部分，立法者於九十四年十二月二十八日修正經總統公布，
    行政院發布定自九十五年七月一日施行之道路交通管理處罰
    條例第三十五條，增訂該條第八項規定「前項汽車駕駛人（
    指汽車駕駛人駕駛汽車經測試檢定酒精濃度超過規定標準；
    或因而吊扣駕駛執照，於吊扣期間再有駕駛汽車經測試檢定
    酒精濃度超過規定；或駕駛汽車經測試檢定酒精濃度超過規
    定，又肇事致人重傷或死亡者），同時違反刑事法律者，經
    裁判確定處以罰金低於本條例第九十二條第三項所訂最低罰
    鍰基準規定者，應依本條例裁決繳納不足最低罰鍰之部分」
    ，使行政裁罰與否及數額若干，須待刑事法處罰體系之裁判
    確定結果而定，對於人民造成的行政處分不確定性，及行政
    機關（監理機關）為與司法機關連繫，增生的程序上勞費及
    支出，難以估計，且該法律規定，仍有違反憲法法治國「一
    行為不二罰」原則之虞。又警察機關對於吐氣所含酒精成分
    超過每公升０．五五毫克之刑事犯罪嫌疑人，以舉發通知單
    舉發民眾違反道路交通管理處罰條例第三十五條第一項第一
    款，監理機關仍然據此裁罰民眾行政罰鍰，而同時間經移送
    刑事程序之被告，依法仍受刑罰處分，實質上的「一行為二
    罰」情形一再上演，對於此種明顯違反行政罰法第二十六條
    第一項規定之案例，行政院（交通部）終於已在九十五年六
    月二十八日發布交路字第０九五０００六四九三號函示命令
    ，重視行政罰法第二十六條之規定，稱：「鑑於一行為不二
    罰及刑事優先原則，為行政罰法第二十六條所明定，且九十
    四年十二月二十八日總統公布修正道路交通管理處罰條例部
    分條文案，其中第十條業已配合行政罰法第二十六條規定修
    正，基於符合比例原則、正當法律程序等憲法及行政法一般
    法律原則，本（九十五）年二月五日行政罰法施行後但道路
    交通管理處罰條例新修正條文七月一日施行前，有關汽車駕
    駛人酒精濃度超過規定標準並同時移送依刑事法律論處之違
    反道路交通管理事件，仍有行政罰法第二十六條規定之適用
    」（臺灣桃園地方法院九十六年度交聲字第六九七號裁定意
    旨參照）。至本件受處分人依緩起訴處分所繳納之三萬元捐
    款，雖低於道路交通管理處罰條例第九十二條第三項所規定
    之最低罰鍰四萬九千五百元，惟行政罰與刑罰對不法行為之
    懲罰作用，非僅有「量」之不同，更有「質」之差異，不得
    以緩起訴條件之捐款金額較低，即認行政罰之懲罰作用高於
    刑罰，縱緩起訴條件之捐款金額較低，仍已發生實質之刑罰
    效果，亦有臺灣高等法院臺中分院九十七年度交抗字第一四
    八四號裁定意旨可資參照。準此，堪認在相關單位就相關法
    令未修正及就前述疑義研擬相關解決方案之前，「一行為不
    二罰」是憲法原則，而「刑事罰優先於行政罰」原則，亦係
    立法者明定於行政罰法第二十六條第一項之原則，除非法律
    另有特別規定，行政機關及司法機關自應遵守之。從而，受
    處分人雖有於上開時、地酒後駕車，違反道路交通管理處罰
    條例第三十五條第一項第一款規定之違規行為，惟受處分人
    上開酒後駕車之行為，係屬同時觸犯刑事法律及違反行政法
    上義務規定之行為，揆諸前揭說明，罰鍰部分應依刑事法律
    處罰之，況受處分人在經臺灣苗栗地方法院檢察署檢察官為
    緩起訴處分時，並經檢察官命其向臺灣更生保護會苗栗分會
    支付緩起訴處分金三萬元確定在案，此固非刑法所定刑罰之
    種類，然已對受處分人名譽、心理產生相當制約並影響受處
    分人財產上之權利，亦應可實質該當行政罰法第二十六條第
    一項之「依刑事法律」之處罰。據此，原處分機關依道路交
    通管理處罰條例第三十五條第一項第一款規定，對受處分人
    上開酒後駕車之違規行為予以裁罰時，除其行為應處以其他
    種類行政罰即吊扣駕駛執照及施以道安講習，仍得予以裁處
    外，就受處分人違反行政法上義務而受罰鍰四萬九千五百元
    部分，依行政罰法第二十六條第一項前段規定，即應依刑事
    法律處罰之，不得再依上揭道路交通管理處罰條例等規定裁
    罰之，是受處分人此部分之異議為有理由。至檢察官命被告
    履行刑事訴訟法第二百五十三條之二，命被告履行第一項第
    四或五款條件之緩起訴處分，往往被告所負擔之條件遠比行
    政機關之裁罰金額為低，致造成刑事制裁遠比行政制裁為輕
    的不合理現象，惟此係緩起訴處分條件裁量是否公平合理之
    問題，自不能倒果為因，認檢察官所命被告履行之緩起訴處
    分非屬刑事制裁措施，解決之道應由法務部邀同行政主管機
    關，就特定可以量化之犯罪類型，研擬統一之緩起訴條件基
    準以求公平合理（參見月旦法學雜誌第一五三期陳文貴檢察
    官所著緩起訴處分與行政罰法第二十六條第二項不起訴處分
    之法律關係論著第一四八頁）；又現行實務所命緩起訴金額
    若屬過低，縱有失公平與不合理之處，然受處分人既依檢察
    官緩起訴處分命令，向公益團體繳納捐款，即係履行檢察官
    之緩起訴處分命令，與受刑事處罰無異，且在「刑事優先」
    及「一事不二罰」之原則下，自不應再受行政裁罰，否則實
    有違一事不二罰原則，此部分期有關機關速檢討研擬修正，
    以期公允。再者，原處分機關援引法務部九十五年七月十七
    日交路字第０九五０００六九八六號函釋以法務部行政罰法
    諮詢小組第一次會議記錄已明確結論認緩起訴者乃附帶條件
    的不起訴處分，亦即是不起訴的一種，並非刑罰，應無行政
    罰法「一事不二罰」之適用云云，惟按法官依據法律獨立審
    判，憲法第八十條載有明文，各機關依其職掌就有關法規為
    釋示之行政命令，法官於審判案件時，固可予以引用，但仍
    得依據法律，表示適當之不同見解，並不受其拘束；司法行
    政機關所發司法行政上之命令，如涉及審判上之法律見解，
    僅供法官參考，法官於審判案件時，亦不受其拘束（司法院
    大法官會議解釋釋字第二一六號解釋意旨參照），是前開交
    通部函釋，僅得供參考，法官並不受其拘束。況行政罰法為
    行政法中關於行政罰之總則性規定，是道路交通管理處罰條
    例之行政罰亦須遵循行政罰法之規定，其子法道路交通案件
    處理辦法之解釋及適用，更不得違反行政罰法之規定，併此
    敘明。原處分另關於吊扣駕駛執照十二個月，施以道安講習
    部分，則係預防將來再犯危險之管制罰，而有別於前揭針對
    已發生違規事實科處罰鍰之行政秩序罰，屬行政罰法第二十
    六條第一項但書所稱之「其他種類行政罰」。本件受處分人
    確有酒後駕車，經測試檢定酒精濃度超過標準之情，為受處
    分人所是認，並有原舉發機關之舉發通知單在卷可佐，受處
    分人因本案另涉犯刑法第一百八十五條之三酒醉駕車之公共
    危險罪，並經臺灣苗栗地方法院檢察署檢察官以九十七年度
    偵字第三九一四號為緩起訴處分，此有緩起訴處分書在卷可
    參，其違規事實堪以認定，是就此違反行政秩序規定之部分
    ，依前揭規定，原處分機關自不得就該同一違規事實再處以
    「罰鍰」，然仍應科處罰鍰以外之行政罰（即吊扣駕駛執照
    十二個月，施以道安講習）。從而，原處分機關依道路交通
    管理處罰條例第三十五條第一項第一款（漏載第二十四條第
    一項第二款）規定，吊扣受處分人駕駛執照十二個月以及施
    以道安講習處分，自無不合。綜上所述，原處分裁處罰鍰四
    萬九千五百元部分，與行政罰法第二十六條第一項前段、第
    二項規定不符，應予撤銷，並諭知不罰；此外，受處分人僅
    就罰鍰部分之處分聲明異議，故就同裁決內之吊扣駕駛執照
    十二個月，施以道安講習部分，既不在聲明異議之範圍內，
    自不予審究，附此說明等語。
二、抗告意旨略以：查行政罰法第二十六條第一項規定：「一行
    為同時觸犯刑事法律及違反行政法上義務規定者，依刑事法
    律處罰之。但其行為應處以其他種類行政罰或得沒入之物而
    未經法院宣告沒收者，亦得裁處之。」同條第二項規定：「
    前項行為如經不起訴處分或為無罪、免訴、不受理、不付審
    理之裁判確定者，得另依違反行政法上義務規定裁處之。」
    另道路交通管理處罰條例第三十五條第一項規定：「汽車駕
    駛人，駕駛汽車經測試檢定有下列情形之一者，處新臺幣一
    萬五千元以上六萬元以下罰鍰，並當場移置保管該汽車及吊
    扣其駕駛執照一年：因而肇事致人受傷者，並吊扣其駕駛執
    照二年」，同條第八項規定：「前項汽車駕駛人，經裁判確
    定處以罰金低於本條例第九十二條第三項所訂最低罰鍰基準
    規定者，應依本條例裁決繳納不足最低罰鍰之部分。」查本
    件受處分人已由臺灣苗栗地方法院檢察署為緩起訴處分確定
    ，受處分人並未受刑事判決，故受處分人依該署指示向財團
    法人臺灣更生保護會苗栗分會支付之三萬元並非刑法第三十
    三條所定之罰金，故不得依上揭規定抵扣罰緩。又受處分人
    觸犯刑事法部分既經緩起訴處分，足認係對受處分人此次犯
    行暫緩予以追訴處罰，故抗告人依道路交通管理處罰條例第
    三十五條第一項第一款暨違反道路交通管理事件統一裁罰標
    準及處理細則第四十四條第一項規定掣開竹監苗字第裁五四
    －Ｆ00000000號裁決書裁處受處分人「處罰鍰新臺
    幣四萬九千五百元整，吊扣駕駛執照十二個月【抗告意旨誤
    載為二十四個月，應逕予更正】，施以道安講習。罰鍰限於
    九十八年一月二十四日前繳納，駕駛執照於九十七年十二月
    二十五日前繳送。」亦即受處分人於緩起訴期間未有被撤銷
    緩起訴處分者，於確定免於受刑事訴追時，抗告人自得依違
    反行政法上義務規定裁處受處分人應繳納前開罰鍰，並無「
    一事不二罰」之適用。惟原裁定認為「受處分人既依檢察官
    緩起訴處分命令，向公益團體繳納捐款，即係履行檢察官之
    緩起訴處分命令，與受刑事處罰無異，且在『刑事優先』及
    『一事不二罰』之原則下，自不應再受行政裁罰」等情，係
    以受處分人依檢察官緩起訴處分命令向財團法人臺灣更生保
    護會苗栗分會支付三萬元為刑事處罰之「罰金」所持之見解
    ，揆諸前揭法規即有不合，蓋受處分人既未經起訴，自無「
    經裁判確定處以罰金」之可能，本件受處分人既未經刑事處
    罰，抗告人依法裁罰上開罰鍰即難謂有一事兩罰之不合。又
    行政罰法第二十六條第二項之文字雖無「緩起訴處分」之明
    文，然緩起訴既為附條件的不起訴處分，亦即為不起訴處分
    的一種，而檢察官為緩起訴處分時依刑事訴訟法第二百五十
    三條之二第一項規定，對受處分人所為之指示及課予之負擔
    ，係一種特殊的處遇措施，並非刑罰，故刑事案件經檢察官
    為緩起訴處分確定後，視同不起訴處分，處分機關自得依行
    政法上義務規定裁處之，故本件受處分人上開酒醉駕車之違
    規行為，雖經檢察官為緩起訴處分，且已履行緩起訴處分所
    附帶之條件，仍非已受刑事處罰，是以本案尚無行政罰法「
    一事不二罰」之適用。綜上，原裁決處分應無違誤，爰請求
    撤銷原審所為「原處分關於罰鍰新臺幣肆萬玖仟伍佰元部分
    撤銷。前項撤銷部分不罰。」之裁定云云。
三、按道路交通主管機關對於汽車駕駛人之酒後駕車行為，依道
    路交通管理處罰條例第三十五條第一項第一款規定予以裁罰
    ，係對行為人違反行政法上義務規定之行政罰，且該條例關
    於一行為同時觸犯刑事法律及違反行政法上義務規定者，並
    無特別規定，是以汽車駕駛人酒後駕車行為，經測試檢定酒
    精濃度超過規定標準，同時涉犯刑法第一百八十五條之三之
    公共危險罪嫌者，道路交通主管處罰機關除有行政罰法第二
    十六條第一項但書規定，得處以其他種類行政罰之情形外，
    關於罰鍰部分，即應依行政罰法第二十六條及道路交通管理
    處罰條例第十條規定，移送地方法院檢察署處理，於移送後
    ，非有行政罰法第二十六條第二項所定不起訴等事由，不得
    再依道路交通管理處罰條例第三十五條第一項第一款規定，
    裁處行為人罰鍰之行政罰，此即一事不二罰原則，究其立法
    目的，係鑑於刑罰與行政罰同屬對不法行為之制裁，而刑罰
    之制裁功能較強，刑事程序較嚴謹，故以刑事處罰為優先，
    僅於刑罰不能達到相同或可替代功能時，始得科以行政罰，
    職此，一行為同時觸犯刑事法律及違反行政法上義務之規定
    者，行政機關得否科以與刑罰相類之行政罰，端視該行為之
    刑事訴追或審判程序之終局結果而定，在刑事訴追或審判程
    序尚未終局確定前，行政機關自不得逕予裁罰；又依刑事訴
    訟法第二百五十三條之一、第二百五十三條之二緩起訴處分
    之規定，係採起訴猶豫制度，允許檢察官對於被告涉犯死刑
    、無期徒刑或最輕本刑三年以上有期徒刑以外之罪，得參酌
    刑法第五十七條所列事項及公共利益之維護，認為適當者，
    予以緩起訴處分，期間為一年以上三年以下，以觀察被告有
    無施以刑罰之必要；而緩起訴期間屆滿，未經撤銷者，緩起
    訴處分即與不起訴處分確定具有同一效力，同法第二百六十
    條著有明文；復依同法第二百五十三條之三第一項規定，被
    告於緩起訴期間內故意更犯有期徒刑以上刑之罪，經檢察官
    提起公訴，或於緩起訴前，因故意犯他罪，而在緩起訴期間
    內受有期徒刑以上刑之宣告，或違背第二百五十三條之二第
    一項各款之應遵守或履行事項者，檢察官得依職權或聲請撤
    銷緩起訴處分，並依法繼續偵查或追訴，亦即在緩起訴期間
    內，刑事訴追程序仍未終局確定，最終是否會被檢察官提起
    公訴猶懸而未決，尚未具實質確定力，此時如行政機關逕為
    裁決，將使行為人同時遭受行政處罰及刑事訴追之危險，顯
    與行政罰法第二十六條之立法意旨相違，準此，違反行政法
    上義務之行為業經緩起訴處分之情形下，於緩起訴處分尚未
    實質確定前，亦即行為人尚未最終確定免於刑事訴追或處罰
    前，行政機關尚不得逕為與刑罰相類之行政裁罰。次按臺灣
    高等法院暨所屬法院九十七年法律座談會對於刑事類提案交
    通案件第三十九號所提出「Ａ領有普通小型車駕駛執照，前
    無酒醉駕車紀錄。於民國九十六年四月一日飲用酒類後駕駛
    自用小客車，經酒測發現呼氣所含酒精濃度超過每公升０．
    五五毫克，且經員警觀測發現已達不能安全駕駛動力交通工
    具之程度，檢察官遂以Ａ犯刑法第一百八十五條之三之公共
    危險罪，對其為緩起訴處分，並命其於緩起訴處分確定後二
    個月內向指定之公益團體支付新台幣三萬元。Ａ已如期捐款
    ，且緩起訴期滿未經撤銷，監理站又以Ａ有上述酒後駕車且
    酒精濃度超過規定標準之行為，違反道路交通管理處罰條例
    第三十五條第一項第一款，而依『違反道路交通管理事件統
    一裁罰基準表』對Ａ裁處罰鍰四萬九千五百元，吊扣駕駛執
    照一年，並施以道安講習。Ａ僅對監理站裁處四萬九千五百
    元罰鍰部分不服而聲明異議，此時交通法庭如認為依行政罰
    法第二十六條之規定，監理站不得就同一行為再裁處罰鍰，
    究應將監理站所為罰鍰四萬九千五百元之處分全部撤銷，或
    僅得撤銷罰鍰三萬元部分（亦即監理站仍可裁處罰鍰一萬九
    千五百元）」之法律問題，其研討結果業經決定採取甲說即
    「僅得於行為人已為公益捐款之範圍內撤銷監理站所為罰鍰
    處分」，內容為「(一)酒後駕車經檢察官為緩起訴處分，並命
    被告向公益團體捐款或提供義務勞務者，被告係履行檢察官
    為緩起訴處分命令，此等命令名義上雖非刑罰，但仍是一種
    特殊的處遇措施，造成被告之財產減少或義務增加，性質上
    亦屬干預人民自由之處分，與刑事制裁無異，實質上為刑事
    處罰。故檢察官為緩起訴處分並命向公益團體捐款者，其捐
    款解釋上亦屬道路交通管理處罰條例第三十五條第八項所規
    定之罰金，監理機關雖不得再為行政裁罰，惟若行為人所支
    付之緩起訴處分金，未達道路交通管理處罰條例第九十二條
    第三項所訂最低罰鍰基準規定者（依違反道路交通管理事件
    統一裁罰基準表之規定，駕駛人違反處罰條例第三十五條第
    一項第一款之規定，其吐氣所含酒精濃度超過每公升０．五
    五毫克以上者，機車之最低罰鍰為四萬五千元，小型車之最
    低罰鍰為四萬九千五百元），依該條例第三十五條第八項之
    規定，即須補繳不足最低罰鍰之部分，始為適法。因此法院
    僅得就行為人已依緩起訴處分為公益捐款部分予以撤銷，並
    為不罰之諭知。(二)如一方面認為行為人依檢察官緩起訴處分
    命令而為金錢給付，與受刑事處罰無異，依行政罰法第二十
    六條之規定，監理機關不得再行裁罰；一方面卻又認為該等
    金錢給付不屬於道路交通管理處罰條例第三十五條第八項所
    定罰金，無需依該項規定補繳不足最低罰鍰部分之差額，理
    由顯有矛盾。且若緩起訴捐款金額低於最低罰鍰金額，亦有
    失公平。」此有臺灣高等法院九十七年十二月所編印之九十
    七年法律座談會彙編可稽（見該彙編第五四四至五五三頁）
    。
四、經查：本件依卷附證據資料足認受處分人乙○○確有於九十
    七年八月四日凌晨一時二十二分許，駕駛車牌號碼二五二六
    －ＨＬ號自小客車，行經苗栗縣頭份鎮○○路與永貞路路口
    時，因紅燈左轉之違規，經苗栗縣警察局頭份分局尖山派出
    所警員攔查，並測得其呼氣之酒精濃度高達每公升０．八四
    毫克，已逾不得駕駛車輛之濃度標準之事實，及受處分人因
    同時涉犯公共危險罪，經臺灣苗栗地方法院檢察署檢察官於
    九十七年九月九日以九十七年度偵字第三九一四號為緩起訴
    處分，諭知緩起訴期間一年，並應向指定之公益團體財團法
    人臺灣更生保護會苗栗分會支付三萬元，於緩起訴處分確定
    日起之八個月內，參與臺灣苗栗地方法院檢察署觀護人室舉
    辦之「酒醉駕車諮商團體輔導」一次，於緩起訴期間內不得
    再有酒醉駕車之行為，緩起訴處分於九十七年十月六日經臺
    灣高等法院臺中分院檢察署以九十七年度上職議字第五四七
    六號處分駁回再議而確定在案，故緩起訴期間自九十七年十
    月六日起至九十八年十月五日止等事實，原裁定此部分認定
    固無不合；又受處分人酒後駕車行為既經檢察官為緩起訴處
    分，並命受處分人向公益團體捐款三萬元且已履行完畢，則
    受處分人其履行檢察官所為之緩起訴處分命令，此等命令名
    義上雖非刑罰，但仍是一種特殊的處遇措施，造成受處分人
    之財產減少，性質上亦屬干預人民自由之處分，與刑事制裁
    無異，實質上為刑事處罰，原裁定此部分持同上開見解，亦
    雖無不當。惟前開緩起訴處分期間既為一年，即應至九十八
    年十月五日始行期滿，足見本案之緩起訴處分並未實質確定
    ，亦即受處分人之緩起訴處分在九十八年十月五日前，仍有
    被撤銷之可能，又依刑事訴訟法第二百五十三條之三第一項
    、第二項規定，如其緩起訴處分被撤銷時，檢察官應繼續偵
    查或起訴，其已履行之部分亦不得請求返還或賠償，則如發
    生檢察官撤銷緩起訴處分，繼續偵查後另為不起訴處分之情
    形，受處分人能否以其曾受檢察官為緩起訴處分，且業依檢
    察官所為之緩起訴處分命令向公益團體捐款三萬元並履行完
    畢，依行政罰法第二十六條第一項主張不再受行政罰鍰之處
    罰，非無研求餘地；再者，如其緩起訴處分被撤銷，並經檢
    察官起訴，法院將如何判決亦未能預知，如其被判處罰金刑
    ，且金額低於道路交通管理處罰條例第三十五條第八項規定
    之金額，依法仍得裁處其不足之金額；況且，如其緩起訴處
    分期滿未經撤銷而實質確定，揆之上開臺灣高等法院暨所屬
    法院九十七年法律座談會刑事類提案交通案件第三十九號意
    旨，其上開捐款解釋上應屬道路交通管理處罰條例第三十五
    條第八項所規定之罰金，監理機關雖本不得再為行政裁罰，
    惟因受處分人本案被查獲當時酒精濃度達每公升０．八四毫
    克，而其依緩起訴處分命令向公益團體捐款僅為三萬元，尚
    未達道路交通管理處罰條例第九十二條第三項所訂最低罰鍰
    基準規定（依違反道路交通管理事件統一裁罰基準表之規定
    ，駕駛人違反處罰條例第三十五條第一項第一款之規定，其
    吐氣所含酒精濃度超過每公升０．五五毫克以上者，機車之
    最低罰鍰為四萬五千元，小型車之最低罰鍰為四萬九千五百
    元），則依該條例第三十五條第八項之規定，尚有須補繳不
    足最低罰鍰之差額部分之情形。從而本案允宜由原處分機關
    視緩起訴處分之終局執行結果，再為適法之裁處，惟原審在
    前開緩起訴處分實質確定前，遽將原處分關於罰鍰部分撤銷
    ，並為不罰之諭知，自有可議。綜上，抗告人認檢察官所為
    之緩起訴處分乃附條件的不起訴處分，又緩起訴處分對被告
    所為之指示及課予之負擔並非刑罰，故本案經檢察官為緩起
    訴處分確定後，宜視同不起訴處分確定，抗告人自得依行政
    罰法第二十六條第二項規定，就違反行政法上義務規定予以
    裁處云云，固不足採，惟原裁定既有上開不當之處，自仍應
    由本院將原裁定撤銷，發回原審法院更為適當之裁定。至原
    處分有關裁處吊扣受處分人駕駛執照十二個月，施以道安講
    習部分，因受處分人僅就罰鍰部分之處分向原審法院聲明異
    議，亦即不在聲明異議之範圍內，依抗告人本件抗告意旨復
    僅就原裁定有關撤銷原處分關於罰鍰四萬九千五百元改為不
    罰部分提起抗告，同非本院本件抗告程序所應審究之範圍，
    併此敘明。
據上論斷，應依道路交通案件處理辦法第二十六條，刑事訴訟法
第四百十三條前段，裁定如主文。
中    華    民    國    98    年    3     月    30    日
            刑事第九庭    審判長法  官  江  德  千
                                法  官  賴  妙  雲
                                法  官  許  旭  聖
以上正本證明與原本無異。
不得再抗告。
                                書記官  紀  美  鈺
中    華    民    國    98    年    3     月    30    日


司法院資訊處製作；財團法人民間司法改革基金會備份。
